【裁判字號】    94,上訴,1034
【裁判日期】    950125
【裁判案由】    強盜
【裁判全文】
臺灣高等法院臺南分院刑事判決
上  訴  人
即  被  告  乙○○
        (即郭長詠)
                    戶台南市安.
指定辯護人  方文賢  律師(義務律師)
上列上訴人因強盜案件，不服臺灣臺南地方法院92年度訴字第
1201號中華民國94年8月15日第一審判決（起訴案號：臺灣臺南
地方法院檢察署92年度偵字第11472號；移送併辦案號：92年度
偵字第11611號、93年度偵字第1475號），提起上訴，本院判決
如下：
    主      文
上訴駁回。
    事      實
一、乙○○（原名郭長詠）曾於台南市○○路○段六一三號「台
    灣巨蛋超商」擔任店員，嗣因故離職，竟基於意圖為自己不
    法所有之概括犯意，先後於下列時、地為強盜行為：
  (一)乙○○於民國 (下同)九十二年九月二十三日凌晨三時許，
    戴白色口罩遮掩臉部，攜帶客觀上足對人之身體造成威脅之
    兇器番刀一把（未扣案），進入前開商店，走入櫃台恫稱：
    「要搶劫」等語，並以左手壓住店員丁○○之胸部，命丁○○將收銀機下方之抽屜打開，並將其內金錢放入乙○○所提
    供之黑色手提袋內，至使丁○○不能抗拒，而依指示將抽屜
    內之現金新台幣（下同）三千元放入該袋子內。得手後，隨
    即騎乘機車逃離現場。嗣經該店負責人蘇劍飛調閱監視錄影
    帶，發現係離職員工乙○○所為，乃報警查獲。
  (二)乙○○復於九十二年十月十七日凌晨二時二十分許，基於不
    法所有之概括犯意，攜帶客觀上足對人之身體造成威脅之兇
    器開山刀一支（未扣案）及可發射子彈，具有殺傷力之改造
    手槍一把（未經許可持有改造手槍部分未據起訴），進入台
    南縣永康市○○路三五二號「台灣巨蛋超商」內，向店員甲○○聲稱搶劫，甲○○不從，與之扭打，遭乙○○持刀砍傷
    ，受有右手及背部擦傷，背部淺撕裂傷七公分等傷害，過程
    中，乙○○並從手提包內取出上開改造手槍，插於腰際，並
    持刀抵住甲○○腰際，至甲○○不能抗拒而強行取走抽屜內
    現金約五千元。嗣經甲○○報警而循線查獲，並扣得由乙○○交出之前開改造手槍一把。
二、案經台南市警察局第一分局報告臺灣台南地方法院檢察署檢
    察官偵查起訴，及甲○○訴由台南縣警察局永康分局報請台
    灣台南地方法院檢察署檢察官移送併案審理。
    理      由
一、訊據上訴人即被告乙○○於本院審理中固坦承曾於如犯罪事
    實欄一(一)、(二)所示時間持刀進入台南市○○路○段六一三號
    臺灣巨蛋超商內強盜財物三千元及進入台南縣永康市○○路
    三五二號「台灣巨蛋超商」內取出上開改造手槍，插於腰際
    ，並持刀抵住甲○○腰際，至甲○○不能抗拒而強行取走抽
    屜內現金約五千元等情，雖被告乙○○於原審否認有如犯罪
    事實欄一(二)所示之犯行，但在本院上訴審審理中良心發現，
    對於事實欄一(二)所示之犯行亦坦白承認。辯護人則為被告辯
    護稱：被告只叫丁○○打開百元鈔的抽屜，可見其只是要取
    回自己之金錢；另證人甲○○遭強盜時，尚未至不能抗拒之
    程度，亦據甲○○證述可按。此一部分，縱為被告所為，因
    不構成強盜罪，與起訴部分並無連續犯關係，自不得併為審
    理云云。
二、經查：
  (一)事實欄一(一)（即九十二年九月二十三日犯行部分）：
  (1)被告乙○○迭於警詢、偵訊、原審及本院審理時坦承持刀脅
    迫丁○○將店內現金三千元放入手提袋內等情不諱，核與證
    人丁○○於原審審理時證稱：案發當時，被告持刀進來，直
    接走向櫃檯，說要搶劫，並持刀抵住他的腰際，命他把錢裝
    入黑色手提袋內，損失大約三千元，害怕或多或少會有等語
    相符（見原審九十三年一月十三日審判筆錄第四頁至第六頁
    ），且經原審當庭勘驗該超商當時監視錄影帶（轉成ＶＣＤ
    ）結果略以：搶錢者身穿白色上衣，口戴白色口罩，右手持
    刀，左手搭在身穿紅色背心之店員右前胸，店員往後退，靠
    到櫃台後方的櫃子前，並蹲下，屈身，行搶者手指收銀機下
    之抽屜，即見店員開啟抽屜（有無將抽屜物品放入袋內，因
    畫面為店員身體所擋，無法確認），而後店員將袋子交給行
    搶者，該人即行離去，畫面中的刀器刃部應為二十五公分左
    右等情，有原審九十三年一月十三日審判筆錄可稽。此外，
    復有監視錄影帶翻拍照片（見台南市警察局第一分局南一警
    一刑偵字第九二一○○九六七號警卷第八至十頁）附卷可稽
    ，足認被告上開自白與事實相符，應堪採信。
  (2)被告辯稱伊只是按照該超商負責人蘇劍飛所說去該店裡拿回
    蘇劍飛積欠丙○○之借款，並無不法所有之意圖云云，惟查
    ：
    證人蘇劍飛業於原審證稱：「我不認識丙○○，也沒有向
      丙○○借錢」等語（見原審九十三年一月十三日審判筆錄
      ）。
    而被告於警詢時供稱：蘇劍飛是該店負責人，之前伊在該
      店上班，因故與蘇某發生衝突且被解雇，心生不滿，才想
      持番刀去店裡教訓他，適逢不在，又臨時起意才行搶（見
      台南市警察局第一分局南一警一刑偵字第九二一○○九六
      七號警卷第一頁背面至第二頁）；偵訊時復係供稱：因店
      長蘇劍飛會偷店內的錢，損失卻要伊等負擔，使伊薪水少
      領一萬六千多元，伊心有未甘，才會去找他理論等語（見
      台灣台南地方法院檢察署九十二年偵字第一一四七二號卷
      第六、七頁）。據被告上開供詞，被告搶劫超商，動機上
      或係為報復遭解雇或短少薪資等情，全未提及蘇劍飛積欠
      丙○○借款，由其作保乙節。供詞前後反覆不一，兼以無
      法提出丙○○之年籍資料以供查證，已難憑信。
    至證人即被告母親林麗琴於原審作證時固附和被告說詞，
      證稱：被告五月份叫其寄一張本票到法院，以平信寄出，
      並未退回。該張本票面額三萬元，發票人是陳什麼欽的云
      云（見原審九十三年八月十七日審判筆錄第十六至十七頁
      ）。惟查，上開本票據被告辯稱應係蘇劍飛簽發（見原審
      九十四年七月十二日審理筆錄），而非丙○○所簽發，況
      丙○○既係金主，自無可能簽發本票交予被告。顯見證人
      林麗琴前開證言與事實不符，自不足據為有利被告之認定
      ，不可採信。至原審辯護人為被告辯稱：被告只叫丁○○
      打開百元鈔的抽屜，可見其只是要取回自己的錢等語，惟
      查，即使被告未進一步問店員其他金錢放在何處，亦不能
      使被告施用強暴之非法強盜行為合法化，是原審辯護人此
      部分之辯詞，亦非可採。據上開說明，既無證據可資證明
      被告與蘇劍飛間確有債權債務關係存在，被告持刀強盜財
      物，即難謂無不法所有之意圖。被告上開辯詞，不足採信
      。
    本院審酌被告手持刀刃長達二十五公分之番刀，控制被害
      店員丁○○之身體自由，丁○○害怕自己生命、身體之安
      全，只好將店內由其持有之金錢交給被告等情，應認被告
      施用強暴手段，已使被害人丁○○達不能抗拒之程度，是
      被告所為犯罪事實欄一(一)之攜帶兇器強盜罪犯行，應可認
      定。
  (二)事實欄一(二)（即九十二年十月十七日犯行部分）：
  (1)證人即被害人甲○○於警詢及原審結證稱：案發當時，歹徒
    進來說要搶劫，便拿刀出來，我與他發生扭打，遭他砍傷背
    部及右手，之後他拿出槍械。歹徒行搶過程中，我有跟他對
    話，依據口音、面貌及身材，確定歹徒是郭長詠。我當時還
    跟歹徒說：「我知道你是詠仔，你不需要這樣」等語（見原
    審九十三年八月十七日審判筆錄第三至八頁）。
  (2)案發當時，歹徒穿著白色ＦＩＬＡ牌球鞋，與被告於警詢當
    時所穿著之球鞋品牌、顏色均相同，有被告警詢筆錄及照片
    可資比對。
  (3)案發當時歹徒所持改造手槍，即扣案之改造手槍，由被告所
    交出扣案，亦據被告坦承在卷可按。
  (4)被告於原審辯稱該搶案是忠廷或黑馬所為，警詢中並提供聯
    絡電話供警方查證，惟並無所獲，已有所疑，此外，本案是
    黑馬或忠廷何人所為，或兩人共犯，被告前後說詞不一，迄
    原審審理終結前，仍不能指出其等之真實年籍、住址；且被
    告於原審審理時供稱：黑馬或忠廷前去永康市○○路之臺灣
    巨蛋超商強盜財物，是伊告知地點，蘇劍飛會在該處是伊猜
    的，犯罪所得的五千元沒有交給伊，扣案之犯罪用槍枝仍由
    伊保管等語（見原審九十四年七月十二日審判筆錄），經將
    被告上開供述與辯詞相核，豈有他人僅為代人出氣即犯有期
    徒刑七年以上之重罪，且犯罪所得也未交給被告，卻將犯罪
    工具交予被告保管，經核上情均與常理不合，是本案確為被
    告所為，被告於原審辯稱本案係忠廷或黑馬所為云云，顯非
    可信。
  (5)況被告於本院上訴審審理中已自白事實欄一(二)之犯行亦為伊
    所為，本院經核與事實相符，應堪採信。
  (6)據證人甲○○證稱被告持刀及改造手槍強盜現金五千元，並
    砍殺甲○○等情，已據甲○○證述可按，並有奇美醫學中心
    診斷證明書附卷可稽。而刀械及扣案之具殺傷力改造手槍客
    觀上對人之身體均具有危險性，自可供兇器使用。被告攜帶
    兇器，以強暴方式強劫財物，可堪認定。
  (7)此外，被告攜帶刀械及改造手槍欲強劫財物，初遭甲○○持
    塑膠椅反抗，但仍遭殺傷，嗣後則任由被告取走財物等情，
    除據證人甲○○證述外，並有監視錄影帶勘驗筆錄可憑（見
    原審九十三年七月二十七日審判筆錄第三至四頁）。證人甲○○初極力抵抗，後因遭殺傷，乃放棄抵抗，顯見被告所施
    強暴手段，業已至甲○○不能抗拒之程度。證人甲○○固證
    稱：被告拿槍對著伊時，伊不會怕，反正人只有一條命．．
    ．一開始有拿椅子反抗，後來停止反抗是因為伊認為老闆不
    是對伊等很好，又加上認識被告，考量結果，就不反抗等語
    （見原審九十三年八月十七日審判筆錄第六頁、第十二頁）
    ，顯係迴護之詞，不足採信。
  (三)按番刀及開山刀質地堅硬，開口鋒銳，足以對人之身體、生
    命造成危險，均屬兇器無疑；又扣案之改造手槍一把，經鑑
    定結果認：扣案改造玩具手槍係由仿ＣＯＬＴ廠半自動手槍
    製造之玩具手槍，拆除槍管內阻鐵改造而成之改造手槍，槍
    身、滑套為金屬材質，槍管為塑膠材質，機械性能良好；經
    實際裝填子彈（以送鑑玩具金屬彈殼加裝底火、玩具槍用底
    火片貳片半（代替火藥）及直徑約六MM、重○‧八八克之鋼
    珠組合而成）試射結果，測得鋼珠之發射速度為三四九公尺
    ／秒，計算其動能為五三‧五九焦耳，單位面積動能為一八
    九‧五四焦耳／平方公分，而依日本科學警察研究所之研究
    結果，彈丸單位面積動能達二○焦耳／平方公分則足以穿入
    人體皮肉層，有內政部警政署刑事警察局九十二年十二月二
    十五日刑鑑字第○九二○二一一二四○號鑑定書附卷可稽（
    見台灣台南地方法院檢察署九十二年發查字第三四一六號卷
    第十五至二十頁）。因此，扣案之改造手槍之動能既大於足
    以穿入人體皮肉層之二十焦耳/平方公分，其具有殺傷力而
    為兇器，亦堪認定。至被告辯稱玩具手槍的槍管並未貫通，
    不能發射云云，核與上開鑑定結果不符，且經原審向內政部
    警政署刑事警察局函查結果，該局覆稱：「送鑑槍枝於送鑑
    時槍管已貫通（管內阻鐵已遭拆除）」等語，有該局九十三
    年五月二十七日刑鑑字第○九三○一○八四三○號函附於原
    審卷可查，被告此部分之辯詞要難採憑。
  (四)又被告辯稱伊有精神上之宿疾，曾因精神疾病就醫云云，經
    原審囑託行政院衛生署嘉南療養院鑑定被告行為時之精神狀
    態，認：「綜合被告之過去生活史、犯案經過、身體檢查、
    精神狀態檢查與心理衡鑑之結果，被告坦承犯行，對案發經
    過之陳述與筆錄及起訴書之記載，大致吻合，時序接連無誤
    ，並無意識混亂或不知所為之情形，且犯案過程中無妄想或
    幻覺等活性精神症狀干擾之證據，雖被告曾疑似有憂鬱症，
    曾有多重藥物濫用及酒精依賴問題，但目前無明顯之腦傷徵
    兆，心理衡鑑顯示其為中下智能水準，且在認知功能方面並
    無明顯退化，仍具有認識與瞭解現實與社會規範之認知能力
    ，且能自由決定其意識，因此難以認知功能障礙來說明其行
    為。對於本件犯行，被告表示知道這是違法的，但因幫人作
    保而導致牽連母親，基於憤怒及心情煩躁才會一時衝動。故
    就臨床精神檢查判斷被告於犯罪『行為時』精神狀況未達於
    心神喪失或精神耗弱程度」，有該院九十四年五月二十六日
    嘉南般字第○九四○○○二三七九號函附鑑定通知書在卷可
    佐。縱被告曾因精神上之宿疾就醫，然其於本案行為當時之
    精神狀況既未達心神喪失或精神耗弱程度，況被告於本院審
    理中開庭時與正常人無異，並無有何精神上之障礙情況，本
    院亦認被告犯罪行為時之精神狀況應屬正常，是本院認對被
    告依法仍不能減輕或免除其刑。
  (五)併案部分（如事實欄一(二)所示犯行，臺灣台南地方法院檢察
    署九十三年度偵字第一四七五號部分）與起訴部分具有連續
    犯之裁判上一罪關係，自為起訴效力所及；另臺灣台南地方
    法院檢察署九十二年度偵字第一一六一一號部分，與起訴部
    分為同一案件，本院自均應併予審理。
  (六)綜上，本件事證明確，被告犯行堪予認定，應依法論科。
三、核被告乙○○所為如犯罪事實欄一(一)所示犯行，係犯刑法第
    三百三十條第一項、第三百二十一條第一項第三款攜帶兇器
    強盜罪。所為如事實欄一(二)所示犯行，則係犯刑法第三百三
    十條第一項、第三百二十一條第一項第三款之攜帶兇器強盜
    罪，及第二百七十七條第一項之傷害罪。所犯攜帶兇器強盜
    罪與傷害罪兩罪間，具有方法、結果之牽連關係，應從重論
    以攜帶兇器強盜一罪處斷。被告兩次攜帶兇器強盜犯行，時
    間緊接，均犯構成要件相同之罪，顯係基於概括犯意為之，
    為連續犯，應論以情節較重之攜帶兇器，以強暴至使不能抗
    拒而取他人之物一罪處斷，並加重其刑。
四、原審適用刑法第五十六條、第三百三十條第一項、第三十八
    條第一項第一款之規定，並審酌被告正值青壯，不思以正當
    方法賺取財物，其犯行嚴重危害社會治安，且造成被害人甲○○受傷，及被告之品行、犯後態度及智識程度等一切情狀
    ，量處有期徒刑八年六月，並以扣案供本案犯罪用之改造玩
    具手槍一把（含彈匣一個，槍枝管制編號00000000
    00號），為違禁物，應依法宣告沒收；又被告持以犯案之
    番刀及開山刀各一把，因未扣案，為免將來沒收之困難，爰
    不另為沒收之諭知；至於扣案之白色球鞋一雙係用以證明被
    告犯本件之罪，而非供被告犯罪所用之工具，爰不另為沒收
    之諭知；而扣案之彈殼一顆經鑑定為玩具金屬空彈殼，有內
    政部警政署刑事警察局九十二年十二月二十五日刑鑑字第○
    九二○二一一二四○號鑑定書附卷可稽，非屬違禁物，且無
    法證明係供被告犯本罪所用之物，亦不另為沒收之諭知等情
    。本院經核其認事用法，均無不當，量刑亦稱妥適。被告上
    訴意旨，認原審量刑過重云云，為無理由，應予駁回。
五、公訴人併辦事實一(二)有關扣案之上開具殺傷力之改造手槍部
    分：按未經許可，持有槍、彈，若以之犯他罪，兩罪間之關
    係，得否適用刑法第五十五條之規定從一重處斷，端視其開
    始持有之原因為斷。如早已非法持有槍、彈後，另起意犯罪
    ，或意圖犯甲罪而持有槍、彈，卻持以犯乙罪，均應以數罪
    併罰論處；必因意圖犯某罪而持有槍、彈，後果以之犯該罪
    ，兩罪間始有牽連犯之適用（最高法院九十三年度台上字第
    二三九三號判決參照）。公訴人於併案意旨中固認被告另涉
    犯槍砲彈藥刀械管制條例第十一條第四項未經許可持有槍枝
    罪嫌，而此部分與前開認定有罪之加重強盜罪有方法結果之
    牽連犯關係，應由併予審理等語；惟查，被告於九十二年十
    月二十日警詢中供稱：該扣案之手槍係於九十一年十月間於
    跳蚤市場以二萬三千元之代價所購得等語（見警卷第八頁背
    面至第九頁）。被告購買扣案改造手槍距本案發生，已歷一
    年，顯非意圖犯本案而持有，應係早已非法持有，而後始另
    行起意持槍犯案，兩罪間並無牽連犯裁判上一罪關係。被告
    非法持槍部分既未經起訴，自應由檢察官另行處理，始為適
    法。
據上論結，應依刑事訴訟法第368條，判決如主文。
本案經檢察官李傳來到庭執行職務。
中    華    民    國    95    年    1     月    25    日
                  刑事第五庭    審判長法  官  楊明章
                                      法  官  戴勝利
                                      法  官  顏基典
以上正本證明與原本無異。
如不服本判決，應於收受本判決後十日內向本院提出上訴書狀。
其未敘述上訴理由者並得於提起上訴後十日內向本院補提理由書
狀（均須按他造當事人之人數附繕本）「切勿逕送上級法院」。
                                      書記官  呂嘉文
中    華    民    國    95    年    1     月    26    日
附錄法條：
刑法第三百三十條第一項：
犯強盜罪而有第三百二十一條第一項各款情形之一者，處七年以
上有期徒刑。


司法院資訊處製作；財團法人民間司法改革基金會備份。
